【裁判字號】    99,訴,1685
【裁判日期】    991230
【裁判案由】    違反水土保持法
【裁判全文】
臺灣彰化地方法院刑事判決              99年度訴字第1685號
公  訴  人  臺灣彰化地方法院檢察署檢察官
被      告  沈博源
選任辯護人  楊榮富律師
上列被告因違反水土保持法案件，經檢察官聲請簡易判決處刑（
99年度偵字第5311號），本院認不宜逕以簡易判決處刑（99年度
簡字第2111號），改依通常程序審理，判決如下：
    主    文
本件免訴。
    理    由
一、公訴意旨略以：被告沈博源於民國96年5月25日，以每月租
    金新臺幣（下同）6萬元之代價，租賃期間為自同年7月1日
    起之10年，向黃啟慈承租彰化縣花壇鄉○○○段803、805、
    806地號等3筆土地（現地號分別為彰化縣三家段368、369、
    370地號），供作砂石場使用。詎其明知「彰化縣花壇鄉○
    ○○段806地號等11筆土地土石採取水土保持計畫」（下稱
    「三家春段806土地水土保持計畫」），業於96年6月完工，
    並在鄰地彰化縣花壇鄉○○○段1之5地號土地（現分割為三
    家段1之301、1之302、1之305、1之306地號），興建滯洪沈
    砂池2座（MA池、MB池），且於96年6月4日經彰化縣政府派
    員進行完工檢查完畢，竟於96年7月1日至97年4月23日間，
    未經彰化縣花壇鄉○○○段1之5地號土地所有權人陳煉鈰等
    人同意，在三家春段1之5地號土地上設置砂石篩選機、地磅
    、洗車台及碎石場等採取土石相關附屬設備，而擅自將位在
    三家春段1之5地號土地上之「三家春段806土地水土保持計
    畫」所設置之滯洪沈砂池2座予以填平，致該滯洪沈砂池失
    去滯洪及沈砂效用，而毀損水土保持之處理與維護設施，因
    認被告涉犯水土保持法第32條第1項在私人山坡地內未經同
    意擅自從事第8條第1項第3款之設置與採取土石有關附屬設
    施，而毀損水土保持之處理與維護設施罪嫌等。
二、按刑事訴訟法第302條第1款規定，案件曾經判決確定者，應
    為免訴之判決，係以同一案件，已經法院為實體上之確定判
    決，該被告應否受刑事制裁，既因前次判決而確定，不能更
    為其他有罪或無罪之實體上裁判，此項原則，關於實質上一
    罪或裁判上一罪，其一部事實已經判決確定者，對於構成一
    罪之其他部分，亦均應適用。此乃因審理事實之法院，基於
    審判不可分之原則，就全部犯罪事實，依刑事訴訟法第267
    條規定，本應予以審判，故其確定判決之既判力自應及於全
    部之犯罪事實。
三、另按檢察官代表國家提起公訴，依檢察一體原則，到庭實行
    公訴之檢察官如發現起訴書認事用法有明顯錯誤，固得本於
    自己確信之法律見解，於論告時變更起訴之法條，或另為其
    他適當之主張。然刑事訴訟之審判，係採彈劾主義，亦即不
    告不理原則，法院對於被告之行為，應受審判之對象（範圍
    ），乃指起訴書（或自訴狀）所記載之被告「犯罪事實」（
    包括與之有連續犯、想像競合犯、牽連犯等具有同一案件關
    係之犯罪事實）而言。起訴係一種訴訟上之請求，犯罪已經
    起訴，產生訴訟繫屬及訴訟關係，法院即有審判之權利及義
    務。是以若起訴書犯罪事實欄內，對此項行為已予以記載，
    即為法院應予審判之對象。審判之事實範圍，既以起訴之事
    實（包括擴張之事實）為範圍，如事實已經起訴而未予裁判
    ，自屬違背法令，此觀刑事訴訟法第379條第12款規定自明
    。訴經提起後，於符合同法第265條之規定，固許檢察官得
    為訴之追加，但仍以舊訴之存在為前提；必要時，檢察官亦
    得依同法第269條規定，以「撤回書」敘述理由請求撤回起
    訴；惟單一案件之事實，僅就一部分事實撤回起訴，基於審
    判不可分之關係，並不生撤回效力，而犯罪事實之一部減縮
    （即起訴事實大於判決事實），應分別情形於理由內為說明
    ，刑事訴訟法對此尚無所謂擬制撤回起訴之規定。又本法亦
    無如民事訴訟法設有訴之變更之規定，得許檢察官就其所起
    訴之被告或犯罪事實加以變更，其聲請變更，除係具有另一
    訴訟之情形，應分別辦理外，並不生訴訟法上之效力，法院
    自不受其拘束。司法審判實務中，到庭實行公訴之檢察官於
    其提出之「論告書」或於言詞辯論時所為之主張或陳述，常
    有與起訴書所載犯罪事實不盡相同之情形。於此，應先究明
    其論告時之所述，究屬訴之追加、撤回或變更範疇，抑或原
    本係屬於起訴效力所及之他部事實之擴張、或起訴事實之一
    部減縮，而異其處理方式（如屬後者事實之擴張、減縮，應
    僅在促使法院之注意，非屬訴訟上之請求）。除撤回起訴已
    生效力，其訴訟關係已不存在，法院無從加以裁判外，其他
    各種情形，法院自不得僅就檢察官論告時所陳述或主張之事
    實為裁判，而置原起訴事實於不顧（最高法院95年度臺上字
    第2633號判決意旨參照）。
四、經查：
(一)被告前於97年間，為檢察官認其未經彰化縣花壇鄉○○○段
    1之301、1之302、1之305、1之306、1之150、1之154、1之
    155、802、803、805及806地號土地之所有權人同意及主管
    機關之許可，即自96年7月1日起，僱用知情之蕭文琪多次擔
    任挖土機司機，擅自採取前開土地之土石約達2276立方公尺
    ，並在該處堆積土石約達1萬3329立方公尺及設置砂石洗選
    機、地磅及洗車台等設備經營砂石級配場，直至97年4月23
    日11時許，方於上開地點為警查獲，而於98年1月1日以97年
    度偵字第7519號提起公訴，有該案起訴書1份在卷可稽。
(二)而於該案於98年1月10日以98年度訴字第205號繫屬本院後，
    先經檢察官於98年7月7日以補充理由書更正犯罪事實為，被
    告未經彰化縣花壇鄉○○○段1之154、1之155、802地號土
    地所有權人同意及主管機關許可，自96年7月1日起，僱用與
    之有犯意聯絡之蕭文琪擔任挖土機司機，多次擅自採取上開
    土地（詳如彰化縣彰化地政事務所土地複丈成果圖所示編號
    B部分面積178.49平方公尺、編號C部分面積21.80平方公尺
    ，及編號D部分面積16.96平方公尺）之土石，並設置砂石洗
    選機、地磅及洗車台等設備經營砂石級配場，嗣於97年4月
    23日11時許，在上開地點為警查獲，並查扣砂石洗選設備1
    組、挖土機1部、推土機1部及整地機1部等語，再經檢察官
    於98年7月21日準備程序中起稱，補充理由書內「設置砂石
    洗選機、地磅及洗車台等設備」該段文字係屬贅載，有補充
    理由書及該次準備程序筆錄在卷可稽。
(三)後該案經被告認罪後，即於98年8月4日經本院以98年度訴字
    第205號判決判處有期徒刑8月，緩刑3年確定，犯罪事實則
    認定：被告明知落坐落彰化縣花壇鄉○○○段第1之154號、
    第1之155號、第802號等地號土地，係分別為楊金楨、楊聰
    敏、楊三郎、朱永國及莊文森等人所有，且上開土地均屬於
    政府公告之山坡地保育區內之土地，未經許可不得在該土地
    上採取土石使用。竟於97年3月20日後某日（起訴書誤載為
    96年7月1日），未經前揭土地所有權人之同意，亦未經主管
    機關許可，即共同基於採取土石使用之犯意，僱用知情之蕭
    文琪擔任挖土機司機，擅自採取上開彰化縣花壇鄉○○○段
    第802地號土地之土石，如附圖所示編號B部分，面積178.49
    平方公尺；彰化縣花壇鄉○○○段第1之155地號土地之土石
    ，如附圖所示編號C部分，面積21.80平方公尺；彰化縣花壇
    鄉○○○段第1之154地號土地之土石，如附圖所示編號D部
    分，面積16.96平方公尺，嗣於97年4月23日上午11時許，經
    民眾檢舉而在上址為警查獲等情，而認被告係違反山坡地保
    育利用條例10條、第9條第4款之規定，應依同條例第34條第
    1項之擅自採取土石罪論處，有該案判決書及臺灣高等法院
    被告前案紀錄表各1份在卷可稽。
(四)換言之，本件公訴意旨所認被告於「96年7月1日至97年4月
    23日間」，在「三家春段1之5地號」土地上「設置砂石篩選
    機、地磅、洗車台及碎石場等採取土石相關附屬設備」，而
    擅自將位在三家春段1之5地號土地上之「三家春段806土地
    水土保持計畫」所設置之滯洪沈砂池2座予以填平，致該滯
    洪沈砂池失去滯洪及沈砂效用之犯行，與前案即97年度偵字
    第7519號案件之起訴意旨認被告於「96年7月1日至97年4月
    23日，擅自採取彰化縣花壇鄉○○○段「1之301、1之302、
    1之305、1之306」、1之150、1之154、1之155、802、803、
    805及806地號土前開土地之土石約達2276立方公尺，並在該
    處堆積土石約達1萬3329立方公尺及「設置砂石洗選機、地
    磅及洗車台等設備」經營砂石級配場之犯行，顯為同一事實
    ，本件雖認被告前開行為係違反水土保持法第32條第1項之
    規定，然犯罪事實之記載既與前案同一，縱認成立該罪，亦
    與前案所認定之違反山坡地保育利用條例第34條第1項規定
    有法條競合之關係，且前案起訴意旨既僅認被告構成一罪，
    而非認被告於各該土地上之各該行為係犯意各別，行為互殊
    ，應予分論併罰，縱前案檢察官逕將犯罪事實更正減縮，依
    前開判決要旨，法院亦不得僅就檢察官論告時所陳述或主張
    之事實為裁判，是經前案檢察官更正減縮之部分亦應為該案
    之判決效力所及，而不得重行起訴，本院亦不得就被告之同
    一行為再為審判，爰不經言詞辯論，逕為諭知免訴之判決。
據上論斷，應依刑事訴訟法第452條、第302條第1款、第307條，
判決如主文。
中    華    民    國    99    年    12    月    30    日
                  刑事第五庭  審判長  法  官  周淡怡
                                      法  官  李淑惠
                                      法  官  蔡家瑜
以上正本證明與原本無異。
如不服本判決應於收受判決後10日內向本院提出上訴書狀，並應
敘述具體理由；其未敘述上訴理由者，應於上訴期間屆滿後20日
內向本院補提理由書（均須按他造當事人之人數附繕本）「切勿
逕送上級法院」。
中    華    民    國    99    年    12    月    30    日
                                      書記官  陳秀鳳

司法院資訊處製作；財團法人民間司法改革基金會備份。
